# 二元クロス集計表の処理
## 周辺度数の追加
すでに見た夫婦の学歴組み合わせのクロス集計表には行方向・列方向ともに周辺度数（marginal frequency）がついていない。これは`xtabs()`や`table()`などの関数を用いて個票データからクロス集計表を作成した場合も同様である。クロス集計表に周辺度数を追加するためには`addmargins()`を用いる。

```{r}
# 行周辺度数
addmargins(EduWH1980, margin = 1)

# 列周辺度数
addmargins(EduWH1980, margin = 2)

# 行／列周辺度数
addmargins(EduWH1980, margin = c(1,2))
```

## 比率（proportion）の算出
クロス集計表の分析においておそらく最も頻繁に行うのが比率（proportion）の計算である。`R`にはこれを可能にする数多くのパッケージおよび関数が存在するが、以下では`base`に組み込まれている`proportions()`、および`RcmdrMisc`パッケージの`rowPercents()`・`colPercents()`を紹介する。

### `proportions()`
この関数は`margin`という引数を持ち、1は行方向、2は列方向にそれぞれ算出した「比率」を返す。

```{r}
proportions(EduWH1980, margin = 1) * 100 # 行パーセント
proportions(EduWH1980, margin = 2) * 100 # 列パーセント

# 有効桁数を減らしたい場合は"round"で丸めるとよい
round(proportions(EduWH1980, margin = 1) * 100, digits = 1) # "digits = "は省略してもよい

```

tableの次元に名前がついている場合、marginには次元名を指定することもできる

```{r}
proportions(EduWH1980, margin = "EduW")
proportions(EduWH1980, margin = "EduH")
```

周辺度数をつけてから`proportions()`に引き渡せば行全体あるいは列全体の変数の分布を算出できる。

```{r}
EduWH1980_wRMar <- addmargins(EduWH1980, margin = 1)  # w/ row margins
round(proportions(EduWH1980_wRMar, margin = 1) * 100, digits = 1)

EduWH1980_wCMar <- addmargins(EduWH1980, margin = 2)  # w/ column margins
round(proportions(EduWH1980_wCMar, margin = 2) * 100, digits = 1)
```


### `rowPercents()`・`colPercents()`
`RcmdrMisc`パッケージの`rowPercents()`や`colPercents()`を使っても行パーセントや列パーセントを算出できる。`proportions()`と比較した際のこれらの関数の便利な点は、デフォルトで周辺度数を出力結果に返してくれることである。

```{r, message = FALSE}
library(RcmdrMisc)
```

```{r}
rowPercents(EduWH1980, digits = 1)
colPercents(EduWH1980, digits = 1)
```

